【裁判字號】    95,訴,885
【裁判日期】    950720
【裁判案由】    損害賠償
【裁判全文】
臺灣板橋地方法院民事判決               95年度訴字第885號
原      告  乙○○
被      告  甲○○
上列當事人間請求侵權行為損害賠償事件，經刑事庭移送前來（
刑事案件案號：95年度簡上字第120 號、附帶民事訴訟案號：95
年度附民字第95號），經本院於民國95年6 月30日言詞辯論終結
，判決如下：
    主  文
被告應給付原告新台幣新臺幣捌萬元及自民國九十五年四月十一
日起至清償日止，按年息百分之五計算之利息。
被告應將如附表所示內容之道歉啟事，以三十六號字體列印於Ａ
４紙張，張貼在臺北縣土城市○○街皇家社區四座公佈欄及六座
電梯內五日。
原告其餘之訴駁回。
訴訟費用由被告負擔五分之一，餘由原告負擔。
本判決第一項得假執行，但被告如以新台幣捌萬元為原告預供擔
保，得免為假執行。
原告其餘假執行之聲請駁回。
    事實及理由
一、原告主張其與被告、葛佩淳均為臺北縣土城市○○街2 巷「
    皇家社區」之住戶，被告明知住於臺北縣土城市○○街2 巷
    7 號（Ｂ棟）10樓之皇家社區管理委員會委員兼鄰長即原告
    並無向承包廠商收取回扣或接受招待之事，竟意圖散布於眾
    ，於民國94年5 月10日下午2 時許，在上址「皇家社區」中
    庭，手指Ｂ棟大樓，向葛佩淳及另二名姓名不詳之社區區分
    所有權人指摘稱：社區委員有拿回扣，私底下吃吃喝喝，每
    個月回收多少錢也沒有看到，這棟的鄰長也有拿回扣，一個
    工程就可以拿新臺幣（下同）60,000元，私底下還被招待吃
    吃喝喝不曉得多少等語，足以毀損原告之名譽，被告此部分
    行為，業經鈞院95年度簡上字第120 號刑事判決依誹謗罪判
    處被告拘役25日確定，原告因被告之誹謗行為，精神上遭受
    莫大之痛苦，爰依民法第184 條、第195 條第1 項之規定，
    請求被告賠償原告非財產上之損害及要求被告為回復名譽之
    適當處分，並聲明：(一)、被告應給付原告500,000 元及自起
    訴狀繕本送達之翌日起至清償日止，按年息百分之五計算之
    利息。(二)、被告應將載有「道歉啟事  本人甲○○因一時疏
    失而公然散布不當言論，致損及乙○○先生之名譽，深切反
    省自我之不當行徑，實有愧乙○○先生多年為社會公益付出
    之心血，本人對自身嚴重錯誤行為願向乙○○先生及其家人
    鄭重道歉。道歉人甲○○17號6 樓敬啟」等內容之道歉啟事
    ，以36號字體列印於B4紙張，張貼在皇家社區4 座公佈欄及
    6 座電梯內15日。(三)、願供擔保，請准宣告假執行。
二、被告則以：其並未為前開誹謗原告名譽之言論。鈞院刑事庭
    雖採認葛佩淳之證詞而認定被告有罪，惟本件誹謗之事實自
    始至終除葛佩淳自稱曾聽聞之外，並無其他人聽聞，葛佩淳
    雖稱有另二名住戶聽見，惟其無法明確指出究係何二人。被
    告如意圖散布於眾，自不可能僅向一個人為誹謗之言論，此
    與誹謗罪之要件已有不符，且本件在僅葛佩淳一人聽聞，葛
    佩淳復未將此事散布之情形下，對原告名譽毀損之程度應不
    高，原告請求500,000 元之賠償，實無理由。如鈞院認被告
    須負損害賠償任，亦請判令被告賠償最低之象徵性金額等語
    資為抗辯，並聲明：(一)、原告之訴駁回。(二)、如受不利判決
    ，願供擔保請准宣告免為假執行。
三、本院之判斷
(一)、原告主張其為住於臺北縣土城市○○街2 巷7 號（Ｂ棟）10
    樓之皇家社區管理委員會委員兼鄰長，與被告、葛佩淳同為
    臺北縣土城市○○街2 巷皇家社區之住戶，被告明知其無向
    承包廠商收取回扣或接受招待之事，竟意圖散布於眾，於94
    年5 月10日下午2 時許，在皇家社區中庭，手指Ｂ棟大樓，
    向葛佩淳及另二名姓名不詳之社區區分所有權人指摘稱：社
    區委員有拿回扣，私底下吃吃喝喝，每個月回收多少錢也沒
    有看到，這棟的鄰長也有拿回扣，一個工程就可以拿60,000
    元，私底下還被招待吃吃喝喝不曉得多少等語，足以毀損原
    告之名譽等事實，業據證人葛佩淳於本院95年度簡上字第
    120 號刑事案件審理時到庭具結證稱：伊因收到縣政府要作
    土地丈量之通知，故於94年5 月10下午至皇家社區中庭，當
    時有遇到被告，在排隊等候時，有聊到一些事情，當時伊並
    不認識被告，亦不知被告之姓名，被告說社區之資源回收，
    一年1,500 元，沒有報帳，現在的財務委員要查。被告說裡
    面的住宅委員，有人拿回扣，在外面吃吃喝喝，伊問被告為
    何不自己出來選，被告說是我們那一棟的鄰長拿回扣60,000
    元，外面還有被招待吃喝，我們都不知道拿多少。被告說這
    些話時，包括伊與被告，共有4 個人在場，另外二人是Ａ棟
    之屋主，有將房子租給他人，他們回來辦理土地丈量。當時
    被告並未說出拿回扣鄰長之姓名，但當時被告手指著Ｂ棟，
    說是那一棟的鄰長，因伊就是住在Ｂ棟，知道原告是鄰長，
    所以知道被告所說之人為原告，但被告當時不知道伊住在那
    一棟等語明確（見本院刑事庭95年3 月29日審判筆錄），衡
    以證人葛佩淳與兩造同屬皇家社區之住戶，與被告原本並不
    相識，亦無何恩怨仇隙，證人葛佩淳實無設詞構陷被告之可
    能，其證言應屬可信。準此，被告於皇家社區中庭，對不相
    識之葛佩淳及另二名姓名不詳之皇家社區區分所有權人為前
    述言論，顯具有散布於眾之意圖，而被告所指摘之內容，並
    無任何具體事證足資證明為事實，核其所述內容確足以貶損
    原告於社會上之評價，被告上開行為，復經本院刑事庭以95
    年度簡上字第120 號刑事判決認定被告犯刑法第310 條第1
    項之誹謗罪，並判處拘役20日確定，有該刑事判決在卷足稽
    ，被告空言抗辯其無妨害原告名譽之行為，且無散布於眾之
    意圖云云，殊無足採。原告主張之前揭事實，堪信為真正。
(二)、按因故意或過失，不法侵害他人之權利者，負損害賠償責任
    。不法侵害他人之身體、健康、名譽、自由、信用、隱私、
    貞操，或不法侵害其他人格法益而情節重大者，被害人雖非
    財產上之損害，亦得請求賠償相當之金額。其名譽被侵害者
    ，並得請求回復名譽之適當處分。民法第184 條第1 項前段
    、第195 條第1 項分別定有明文。被告於前揭時地妨害原告
    名譽之事實，既如前述，原告自得依上開規定請求被告負損
    害賠償責任，茲將原告之各項請求分敘如下：
 1. 慰撫金部分
    按慰撫金之多寡，應斟酌雙方之身分、地位、資力與加害之
    程度及其他各種情形核定相當之數額，其金額是否相當，自
    應依實際加害情形與被害人所受之痛苦及雙方之身分、地位
    、經濟狀況等關係決定之。查原告係47年3 月15日出生，海
    軍軍官學校畢業，曾擔任海軍後勤司令部課長、海軍基隆造
    船廠供應處處長、海軍後勤司令部副處長、海軍總司令部後
    勤署整體後勤組組長、智恩電子公司課長，現於外商公司任
    職，月收入約36,000元，另有上校軍職退休之俸給每月
    66,000 元 ，銀行存款約2,000,000 元，名下無不動產，業
    據原告陳明在卷（見本院卷第17頁），且有原告之稅務電子
    閘門財產所得調件明細表附卷足參（附於本院卷第10、11頁
    ）；被告係48年9 月25日生，國中畢業，目前無業，名下有
    臺北縣土城市之房屋1 筆及土地2 筆等情，亦有被告之年籍
    資料附於偵查卷及稅務電子閘門財產所得調件明細表附於本
    院卷可憑。本院審酌兩造之年齡、教育程度、社會地位、資
    力，兼衡被告係於皇家社區中庭對葛佩淳等三人為誹謗原告
    名譽之言論，及原告因被告本件侵權行為所受之痛苦程度等
    一切情狀，認原告請求非財產上損害賠償500,000 元，尚屬
    過高，應予核減為80,000元，方稱允適。
 2. 張貼道歉啟事部分：
    按民法第195 條第1 項後段所謂回復名譽之適當處分，係指
    該處分在客觀上足以回復被害人之名譽且屬必要者而言，其
    處分之方法與範圍，應斟酌加害人妨害名譽之情節與被害人
    名譽受損害之程度定之。經查被告本件侵害原告名譽之行為
    係在皇家社區內發生，在場聽聞之人亦為該社區之住戶或區
    分所有權人，本院審酌此情，認原告請求被告應將如附表所
    示之道歉啟事（原告訴之聲明第二項所示之道歉啟事，業經
    本院依職權斟酌本件被告妨害名譽之情節，予以刪除部分字
    句如附表所示），以36號字體列印於A4紙張，張貼在皇家社
    區4 座公佈欄及6 座電梯內5 日，應屬有據，逾此部分之請
    求，尚屬過當，不應准許。
(三)、綜上所述，原告依據民法第184 條第1 項、第195 條第1 項
    之規定，請求被告賠償80,000元及自起訴狀繕本送達翌日即
    自95年4 月11日起至清償日止，按年息百分之五計算之利息
    ，及請求被告將載有如附表所示內容之道歉啟事，以36號字
    體列印於A4紙張，張貼在皇家社區4 座公佈欄及6 座電梯內
    5 日，為有理由，應予准許。逾此範圍之請求，則屬無據，
    應予駁回。
(四)、經核本判決主文第一項命被告給付之金額未逾50萬元，本院
    爰依民事訴訟法第389 條第1 項第5 款之規定依職權宣告假
    執行，而被告陳明願供擔保請准免為假執行之宣告，亦核無
    不合，爰酌定相當擔保金額准許之。至原告請求精神慰撫金
    敗訴部分，其假執行之聲請已失所依附，應併予駁回。另本
    判決主文第二項命被告張貼道歉啟事部分，其性質不適於命
    為假執行，原告此部分假執行之聲請，亦難准許。
(五)、本件事證已臻明確，兩造其餘攻擊、防禦方法及舉證，經本
    院審酌後，認對於判決結果均無影響，爰不一一論述，併此
    指明。
四、結論：本件原告之訴一部為有理由，一部為無理由，依民事
    訴訟法第79條、第389 條第1 項第5 款、第392 條第2 項，
    判決如主文。
中    華    民    國    95    年    7     月    20    日
                  民事第三庭  審判長法  官  陳映如
                                    法?官  陳翠琪
                                    法?官  吳佳穎
以上正本係照原本作成
如對本判決上訴，須於判決送達後20日內向本院提出上訴狀
中    華    民    國    95    年    7     月    20    日
                            書記官  黃美雲
附表：道歉啟事
      本人甲○○因一時疏失而公然散布不當言論，致損及乙○
      ○先生之名譽，本人對此錯誤行為深切反省，並願向乙○
      ○先生鄭重道歉。
                             道歉人甲○○（住17號6 樓）


司法院資訊處製作；財團法人民間司法改革基金會備份。
